臺灣高等法院臺中分院刑事判決　　　　　　　　九十年度上更（一）字第二五八號
　　上　訴　人
　　即　被　告　己○○
　　選任辯護人　賴利水
　　上　訴　人
　　即　被　告　乙○○即熊乙.
　　選任辯護人　張慶宗
　　　　　　　　張志新
右上訴人因違反山坡地保育利用條例案件，不服臺灣臺中地方法院八十六年度訴字第
二五一五號中華民國八十七年一月二十一日第一審判決（起訴案號：臺灣臺中地方法
院檢察署八十六年度偵字第七六八一、九一八九、一六六三九號），提起上訴，本院
判決後經最高法院第一次發回更審，本院判決如左：
      主  文
原判決撤銷。
己○○在公有及他人山坡地內，擅自設置工作物，處有期徒刑陸月，如易科罰金，以
參佰元折算壹日。如附圖編號四所示之工作物沒收。
乙○○教唆在公有及他人山坡地內，擅自設置工作物，處有期徒刑陸月，如易科罰金
，以參佰元折算壹日。如附圖編號四所示之工作物沒收。
      事  實
一、己○○係忠實營造工程股份有限公司（以下簡稱忠實公司）之負責人，於民國八
    十四年七月四日與臺中縣政府訂約，承攬臺中縣政府所發包之「和平鄉頂谷關產
    業農路改善工程」，依合約所示，該改善工程之路線應分為Ａ段二五○公尺及Ｂ
    段五○○公尺施工；後因Ｂ段施工道路路面坍方，經臺中縣政府於八十四年十月
    三日、同年十月二十七日函令暫時停工。八十四年十月初，己○○與擔任臺中縣
    和平鄉鄉民代表之熊乙○○至施工地點附近勘查，其二人均明知谷關段五一地號
    土地係山坡地保育區內之林業用地，乙○○竟當場教唆己○○改由谷關段五一地
    號土地鋪設水泥路面，不必經由原規劃之Ｂ段路線，並表示如有問題由其處理，
    且縣政府方面伊會負責去講等語。己○○因急於完工請款，又知悉乙○○係當地
    之民意代表，對地方事務有建議之權，遂聽從乙○○之言，不依原規劃路線施工
    ，未經申請許可，改由編定使用種類為山坡地保育區林業用地之上開五一地號（
    所有權人為中華民國，管理者臺灣省政府民政廳），並經過編定使用種類為山坡
    地保育區農牧用地之同地段六七地號（所有人為詹金和）及六九地號（所有人為
    羅玉香）之土地，而擅自設置如附圖編號四所示面積之水泥路面工作物。
二、案經庚○○告訴及臺灣臺中地方法院檢察署檢察官自動檢舉偵查起訴。
      理  由
一、訊之上訴人即被告（以下簡稱被告）己○○對有於上揭山坡地修築道路乙節供承
    不諱，被告之選任辯護人則為被告辯稱：本件臺中縣政府和平鄉頂谷關產業農路
    改善工程，於八十四年七月四日簽約時，均由戊○○出面與臺中縣政府簽約，被
    告並未到場，立約時無確實指定路線，而臺中縣政府其後亦同意被告於施工圖之
    外Ａ段以下舖足米數，而付清工程款，足見臺中縣政府未確實指定路線，且同意
    以被告施工路段施工云云。訊之上訴人即被告乙○○矢口否認有上開教唆犯行，
    辯稱：伊身為民意代表，爭取建設經費，雖至現場了解停工狀況，但並無教唆被
    告己○○由上開地號通過鋪設水泥路面云云。
二、惟查右揭事實，業據被告己○○於檢察官偵查中及原審審理時坦承不諱，核與告
    訴人庚○○之代理人辛○○指訴情節相符，並經證人藍汝賢、癸○○於偵審中證
    述屬實，並有「臺中縣和平鄉○○○段產業農路改善工程契約書」影本一份、臺
    中縣政府函（停工函）二紙、土地登記簿謄本三份，現場照片六十三張附卷可憑
    ，並經本院及原審勘驗屬實，此有本院八十七年九月二十一日及原審八十六年十
    一月二十八日勘驗筆錄附卷可按，亦經檢察官會同臺中縣東勢地政事務所承辦人
    員於八十六年七月十七日到場勘驗、測量，制有勘驗筆錄及測量成果圖各一紙在
    卷可稽，（三）被告己○○於八十四年七月四日與臺中縣政府簽訂「和平鄉○○○○○路改善工程」契約，該合約內容附圖已明白標示「Ａ段距離L=250M、W=45
    M；Ｂ段距離L＝500M、W=2.5M」且明白標示Ａ段道路及Ｂ段道路之位置，而非「
    總米數」而已，此有該工程合約書存卷可按（八十五度偵字第一九八○八號偵查
    卷第五十六頁至第七十頁），復經本院前審勘驗時，證人即臺中縣政府承辦人藍
    汝賢於勘驗Ｂ段後，證稱：伊與己○○及其一位股東有到Ｂ段入口，並指給己○○說由此進去，而被告己○○亦於勘驗該路時，不否認，雖勘驗後當場訊問時，
    仍稱藍汝賢未曾帶伊指引Ｂ段入口，惟本院前審訊以如未指應施工路段，如何施
    工？供稱：Ｂ段坍方，我才開Ｃ段這條路（見本院前審八十七年九月二十一日勘
    驗筆錄及訊問筆錄），本院再訊問證人藍汝賢（更名為子○○），問：你在臺中
    縣政府何單位服務？答：公共工程課。問：和平鄉頂谷關產業農路改善工程是否
    你承辦的？答：是的。問：該工程由何人承包？答：己○○之忠實營造工程公司
    承包的。問：該工程有無設計圖？答：有的。問：施工時有無變更路線？答：當
    時下雨有坍方，坍方後承包人有聲請停工，乙○○有聲請要改道施工，我告訴他
    假如地主同意，可以辦理變更設計，因為她沒有拿出地主同意書，所以沒有辦理
    變更設計。後來有民眾到縣政府來，說他土地被施工為道路，我才和民眾到現場
    去會勘，發現他們施工路線，和我們原先的設計圖不一樣，有挖到民眾的果園，
    事先也沒有告訴我們。問：你第一次是何時到現場？答：開工時忠實營造公司的
    己○○和乙○○有到場，我有指示他們要按照設計圖的路線施工。問：本件設計
    圖路線有無實施堪查才製繪？答：有的。起點和終點在設計圖上有列出。問：承
    包人是何時告訴你道路有崩塌之情形？答：是我們准他停工前約壹個星期。問：
    本件工程是否依實際的米數計算工程款？答：是要按設計圖施工，才依施工米數
    計算工程款。問：現場的起點和終點，你有無指示？答：開工時我就到現場，有
    指示承包人。問：起點和終點有無標誌？答：沒有。但是有設計圖。問：你當時
    是何時指示？答：報開工日期左右指示的，是配合承包商。問：如果地主出具同
    意書，你是否能變更設計？答：我經過簽報，經過上級核准即可。問：你有無告
    訴承包人，你們可以先做，然後再呈報變更？答：沒有等語（見本院上更一卷第
    六九至七三頁）。且以一般工程習慣而言，殊難想像有於山區○○道路工程，未
    約定道路位置，而任由承包廠商隨意興建之情形，被告己○○所辯未指定路線；
    熊乙○○所辯林地產業道路之修建，通常並無固定之路線圖云云，核均係卸責之
    詞，無足可採。是本件工程合約係標明特定施用位置，自無足疑。其犯行堪以認
    定。
三、次查：被告乙○○教唆己○○違反臺中縣政府合約規定，於上開地段鋪設水泥道
    路等情，業據同案己○○於偵查中（八十六年度偵字第七六八一號偵查卷第七頁
    反面、第十八頁反面、第二十五頁反面、第三十七頁反面、八十五年度偵字第一
    九八○八號偵查卷第七十三頁反面）及本院前審及原審審理時供述甚詳，並經證
    人甲○○於偵查中證述屬實，證人甲○○證稱：「：：：熊乙○○是代表，他有
    跟己○○說，開左邊那條路沒關係，有事他們會負責：：：。」（八十六年度偵
    字第七六八一號偵查卷第二十七頁），復有如上所述之工程合約書、現場照片、
    勘驗筆錄、土地登記簿謄本、測量成果圖等附卷可憑。再被告己○○承包上開工
    程後，因道路坍方無法施用，而報請臺中縣政府准予停工等事實，有臺中縣政府
    八十六年元月二十一日八六府工土字第一六四九○號函所附被告己○○之停工申
    請書及臺中縣政府准予停工之函文影本二紙可參。且依臺中縣政府八十四年十月
    三日八四府工土字第二二七七六三號函內容稱：「貴公司申請所承攬和平鄉○○○○○路改善工程停工案，本府同意自八十四年九月二日起停工，另俟停工原因
    消失後，再行通知復工。」是以本件工程，於停工原因消滅，經臺中縣政府通知
    復工前，均屬停工狀態無疑。被告己○○為承包廠商，自已知悉上開內容，則被
    告己○○於偵查中迭次供稱係被告乙○○告稱，會與縣政府商量，而被告乙○○
    又具鄉民代表身分，伊始決意經由合約外之土地鋪設水泥路面等情，自可採信。
    且被告己○○與被告乙○○於工程停工後，一同至現場勘查時，亦有證人甲○○
    同行，而證人甲○○所證情節已如上述而與被告己○○所供相符，益證被告己○○所稱，係被告乙○○教唆改道施工等情，應非子虛。又被告己○○經被告乙○○教唆後施工鋪設之水泥路面，並非單純就舊有林道改善而已，而係在原本僅供
    人員通行，路面寬度約一公尺至一公尺半之路面，以挖土機開挖山壁，擴大路面
    寬度及長度達上述合約約定之內容。此經證人癸○○於原審勘驗現場時證述屬實
    ，本院前審勘驗時證人莊謝金針亦具結證稱：Ｃ段原僅有行人的園路，機車不能
    （指機車不易行駛），並有前述現場照片多張附卷可參，由現場照片所示，被告
    己○○所修之路已達平均三公尺寬，有本院前審勘驗筆錄附卷可稽，所為顯非沿
    既有林道加強鋪設，而為設置工作物甚明。被告乙○○辯稱：本件情形並非以新
    建方式「墾殖」或「設置工作物」云云，亦無足採。被告乙○○雖提出「蘇阿金
    」簽具之土地使用同意書影本一紙，同意提供上開地段五一地號土地供興建道路
    。然該地號為國有土地，已如上述，蘇阿金並非土地所有權人，亦非管理該土地
    之政府機關，自無任何權利同意被告二人在該土地上設置工作物，被告乙○○此
    項辯解，要無可採。末查本件被告乙○○違反山坡地保育利用條例犯行，係經檢
    察官自動檢舉後偵查起訴，與告訴人庚○○是否為上開土地承租人，有無主張權
    利之身分無關，被告乙○○執此抗辯，要與偵查機關對於犯罪之訴追及被告犯罪
    是否成立等情無涉，附此說明。綜上所述，被告己○○與臺中縣政府所定合約既
    已明白約定施工路段又已報準停工，被告乙○○亦知悉上情，而教唆被告己○○
    經由編定屬於山坡地保育區用地擅自設置工作之事證明確，被告乙○○之犯行，
    亦堪認定。
四、核被告己○○所為，係犯山坡地保育利用條例第三十四條第一項之在公有或他人
    山坡地內擅自設置工作物罪（七十五年一月十日修正公布），被告乙○○係教唆
    犯同條例之罪，被告為前揭犯行後，山坡地保育利用條例於八十七年一月七日經
    修正公布，在同年月九日生效，比較修正前山坡地保育利用條例第三十四條第一
    項與修正後山坡地保育利用條例第三十四條第一項（即在公有或他人山坡地內從
    事道路之修建罪），應適用較輕之修正前山坡地保育利用條例第三十四條第一項
    之規定，被告己○○以一個修建道路之行為，在分屬公有及不同之人所有之山坡
    地內擅自設置工作物，為想像競合犯，應從一重處斷。被告乙○○教唆他人犯罪
    ，為教唆犯，應依其所教唆之罪處罰之。原審認上訴人罪證明確，予以論罪科刑
    ，固非無見，惟查山坡地保育利用條例己於八十七年一月七日經修正公布，在同
    年月九日生效，自應依刑法第二條之規定比較後適用法律，原審未比較新舊法，
    即逕適用舊法，尚有未洽。原審對被告己○○判處有期徒刑六月，未及比較刑法
    第四十一條新舊法之規定，而未併諭知易科罰金之折算標準，亦有未當。上訴人
    上訴意旨否認犯罪，雖無可取，惟原判決既有可議，即無可維持，自應由本院將
    原判決撤銷改判，爰審酌被告己○○承包政府機關工程，自應依合約施工，竟在
    報準停工期間私行變更既定施工路線，在公有及他人所有之山坡地保育用地內設
    置工作物，對於山林保育自有不當影響；被告乙○○為民意代表，本應依法行事
    以為典範，服務鄉里亦應在法令範圍內為之，其不思及此而教唆他人犯罪，實值
    非難，並審酌其二人犯罪之動機、目的、手段，犯罪所生之危害、犯罪後之態度
    等一切情狀，均量處有期徒刑六月，又被告等行為後，刑法第四十一條於九十年
    一月十日業經總統公布修正，比較新舊法之規定，以新法對被告等有利，應適用
    新法之規定，均並諭知有期徒刑如易科罰金之折算標準。另如附圖編號四所示之
    工作物，應依修正前山坡地保育利用條例第三十四條第三項，沒收之。
五、又查被告己○○於八十六年七月十七日檢察官偵查時，供稱：「（何人指示你違
    法開路？）就是今日會勘之（壬○○）、熊乙○○夫妻，她說她已都向鄉公所單
    位講好了，儘管開過去沒問題：：：」，並經證人丁○○於檢察官偵查中證稱：
    「：：：熊女丈夫壬○○說要我們開發生糾紛的這條新路，有問題他會處理」等
    語。經訊據壬○○否認有前揭之陳述，並稱渠只是為了使施工順利，要幫忙原住
    民去爭取蓄水池和坡崁等情，且被告己○○於本院訊問時稱：「（提示偵查卷第
    三十七頁，你說乙○○夫妻說他們已向鄉公所等單位講好了，儘管開過去沒有問
    題？）有的。事實上是他們夫妻都在場，這些話是乙○○講的」「（壬○○講什
    麼？）他說假如有經過別人的土地，他會幫忙把它處理好」（見本院卷第一五六
    頁），證人丁○○於本院訊問時亦稱：「（偵查卷第二十六頁，壬○○陳稱要你
    們依照他們的指示施工，發生糾紛，這條新路有問題他會處理，有何意見？）有
    的，但有點模糊，當時己○○、壬○○、乙○○、甲○○一起去現場，對於路線
    由乙○○與縣府的人溝通，結果我不太清楚，是後來由己○○轉告我的」，「（
    壬○○有無陳稱要依照他們的指示去做，有問題他會處理？）他是說假如施工地
    方上有困難，他會協助處理，他並沒有說要依照他的指示去開設新的道路工程」
    （見本院卷第一五五、一五六頁）。既不能明確證明壬○○有教唆被告己○○犯
    本件之罪，自不能論壬○○與乙○○共同教唆己○○犯罪，併此敘明。另居住於
    臺中縣和平鄉○○村○○路○段台電巷之庚○○等人陳情稱：八十四年間忠實營
    造工程竟未依臺中縣政府核定之路線施工，擅自變更路線於坐落臺中縣和平鄉○○段谷關小段五一地號濫墾濫伐，於八十五年賀伯颱風豪雨，造成山洪土石渲洩
    無處，山區崩坍嚴重，危及陳情人等房屋、果園云云，（見八十六年度偵字第七
    六八一號卷第二頁背面），此部分雖經庚○○等人陳情指訴在卷，惟被告己○○
    、乙○○均否認有此部分犯行，並稱本件施工與陳情人所述之土地並不同地點，
    陳情人等所述顯出於誤會等語，且提出臺中縣和平鄉公所八十五年度博愛路村村
    內道路及兩側溝渠改善工程契約書，證明該工程係八十五年三月二十五日開工，
    由公安土木包工業承包施工，以證明該區段並非僅本件之工程，且該五一地號係
    何明瑞所承作權利人，何明瑞因果樹被損害而提出告訴，經檢察官以八十五年度
    偵字第五二○七號不起訴處分，有該不起訴處分書在卷可稽（見八十五年度偵字
    第一九八○八號卷第九頁），又查賀伯颱風豪雨成災，造成山區居民之損害，核
    屬天災，既無證據足資證明陳情人等之土地、果樹被損係因被告己○○施工所致
    ，自不能論被告等另犯其他之罪，附此敘明。
六、據上論結，應依刑事訴訟法第三百六十九條第一項前段、第三百六十四條、第二
    百九十九條第一項前段、修正前山坡地保育利用條例第三十四條第一項、第三項
    ，刑法第十一條前段、第二條第一項、第二十九條第一項、第五十五條、修正後
    第四十一條第一項前段、罰金罰鍰提高標準第一條前段、第二條，判決如主文。
本案經檢察官丙○○到庭執行職務。
中      華      民      國　  九十一     年      四       月     九     日
                                   臺灣高等法院臺中分院刑事第三庭
                                         審判長法  官　陳　朱  貴
                                               法　官  廖  柏　基
                                               法　官  劉　連　星
右正本證明與原本無異。
如不服本判決應於收受送達後十日內向本院提出上訴書狀，其未敘述上訴之理由者並
得於提起上訴後十日內向本院補提理由書（均須按他造當事人之人數附繕本）。
                                               書記官  黃  禎  祥
中      華      民      國　  九十一     年      四       月     十     日
附錄：判決論罪科刑
修正前山坡地保育利用條例第三十四條第一項：
在公有或他人山坡地內，擅自墾殖或設置工作物者，處六月以上五年以下有期徒，得
併科三萬元以下罰金。
現行山坡地保育利用條例第九條第三款：
在山坡地為下列經營或使用，其土地之經營人、使用人或所有人，於其經營或使用範
圍內應實施水土保持之處理與維護
三  水庫或道路之修建或養護。
現行山坡地保育利用條例第十條：
在公有或他人山坡地內，不得擅自墾殖、占用或從事前條第一款至第九款之開發、經
營或使用。
現行山坡地保育利用條例第三十四條：
條違反第十條規定者，處六月以上五年以下有期徒刑，得併科新臺幣六十萬元以下罰
金。
前項情形致釀成災害者，加重其刑至二分之一；因而致人於死者，處五年以上十二年
以下有期徒刑，得併科新臺幣一百萬元以下罰金；致重傷者，處三年以上十年以下有
期徒刑，得併科新臺幣八十萬元以下罰金。
因過失犯第一項之罪致釀成災害者，處一年以下有期徒刑，得併科新臺幣六十萬元以
下罰金。
第一項未遂犯罰之。
                                                              　　　　　Ａ
